臺灣新竹地方法院民事裁定  
110年度消債抗字第14號
抗  告  人  王昭文  


代  理  人  張宛華律師
相  對  人  臺灣土地銀行股份有限公司

法定代理人  黃伯川  
相  對  人  國泰世華商業銀行股份有限公司

法定代理人  郭明鑑  
相  對  人  渣打國際商業銀行股份有限公司

法定代理人  龐維哲  


相  對  人  玉山商業銀行股份有限公司


法定代理人  黃男州  

代  理  人  莊凱鈞  

相  對  人  中國信託商業銀行股份有限公司


法定代理人  利明献  



上列抗告人因消費者債務清理條例聲請清算事件，抗告人對於民
國110年7月27日本院110年度消債清字第7號裁定提起抗告，本院
裁定如下：
　　主　文
抗告駁回。
抗告程序費用新臺幣壹仟元由抗告人負擔。
　　理　由
一、按債務人不能清償債務或有不能清償之虞者，得依本條例所
    定更生或清算程序，清理其債務；消費者債務清理條例（下
    稱消債條例）第3條定有明文。所謂「不能清償」，指債務
    人因欠缺清償能力，對已屆期之債務，全盤繼續處於不能清
    償之客觀經濟狀態者而言。又所謂「不能清償之虞」，係指
    依債務人之清償能力，就現在或即將到期之債務，有不能清
    償之蓋然性或可能性而言。易言之，債務人之狀態如置之不
    理，客觀上得預見將成為不能清償之情形而言，此將來發生
    不能清償之事實，不必達到高度之確信。至於債務人之清償
    能力，則包括財產、信用及勞力（技術），並不以財產為限
    ，必須三者總合加以判斷仍不足以清償債務，始謂欠缺清償
    能力而成為不能清償。債務人之清償能力係處於流動性狀態
    ，聲請時與法院裁定時之清償能力未必一致，應以法院裁定
    時為判斷基準時。又債務人之資產經評估雖已不足以清償債
    務，惟依債務人之年齡及工作能力，在相當期限內如能清償
    債務，仍應認其尚未達不能清償債務或有不能清償之虞。
二、抗告意旨略以：
 　 抗告人109年間開始視力模糊，因無法開車，也無力負擔相
    關稅費，故將車號0000-00自小客車（下稱系爭車輛）移轉
    給次女，由次女負擔相關稅費，抗告人係出於記憶錯誤而將
    移轉日期誤陳報為110年3月，並無脫產或冀免納入清算財團
    的情形。原審認定抗告人目前在湖口寧園實習仍有工作能力
    ，以每月31,000元之收入計算抗告人之償債能力，然抗告人
    因車禍受傷而從馬偕離職，為改善經濟狀況及增進專業職能
    ，就近向湖口寧園養護中心提出實習申請，實習係從事整理
    文件之低體力負荷之工作，每週只要實習20至30小時，且實
    習與進入職場的專業根本不能相提並論。原審以抗告人離職
    後仍須支出每月15,000元之租金，認抗告人是否尚有財產或
    收入未陳報法院，恐屬臆測之詞，若有疑慮，仍可命抗告人
    補正陳明。抗告人之父母縱有足夠財產可維持生活，充其量
    只能認定扶養費支出非必要支出，不能以此認定抗告人浮報
    支出。抗告人108年間多次前往大陸，有幾次是姑母之子邀
    約招待，往返美國是因為長女生產幫忙坐月子，相關食宿費
    用均由親友支付，機票則因次女擔任空服員，多以優惠方式
    取得，抗告人確實無法提出相關單據。爰聲明：廢棄原定，
    另為適法之裁定。　 
三、經查：
㈠、本件抗告人於清算程序之聲請前，曾於本院向債權人聲請債
    務前置調解未能成立。原裁定以抗告人未據實陳報財產及收
    支狀況致無從判斷其實際清償債務能力，而有消債條例第82
    條所定情事，認定抗告人欠缺清理債務之誠意，且依聲請人
    頻繁入出境之情形，難認有不能清償債務或不能清償債務之
    虞之情事存在，而駁回抗告人清算之聲請，業經本院依職權
    調取本院110年度消債清字第7號卷宗查明。是抗告人所為本
    件清算聲請可否准許，應審究者為抗告人現況是否確實具有
    不能清償債務或有不能清償之虞之情事而定。
㈡、關於抗告人之財產收入，抗告人自陳其先前於新竹馬偕紀念
    醫院長照課擔任照服員，因車禍腦震盪持續暈眩、腰椎疼痛
    而於110年5月底離職，目前無業，於湖口寧園養護中心實習
    ，預計累積400小時實習時數以取得專業資格等語。抗告人
    雖稱實習僅是從事整理文件，為低體力負荷之工作，難認抗
    告人仍有工作能力云云，然抗告人並未提出其喪失工作能力
    之證明，且抗告人提出之診斷證明書僅記載：「宜門診追蹤
    治療，須使用輔助杖，須專人照顧一個月。」（消債卷第20
    9頁），並未認抗告人已達無法工作之情形。又依台灣基督
    長老教會財團法人新竹馬偕紀念馬偕醫院110年12月13日馬
    院竹外系乙字第1100014166號回函：患者（王昭文）病歷記
    載神經外科醫師回覆：病患為自行走路步入門診，所有症狀
    為病人自行口述，也因症狀給予適合的藥物治療，病患自訴
    嚴重眩暈程度難以量化，也無從得知對工作能力之影響程度
    ，影響工作時間的長久。王昭文士於110年2月9日即因「健
    康因素」理由提出離職申請，因王女士帶領本院巷弄常照站
    長者活動，與長者互動良好，主管努力給予關懷及慰留，但
    王女士仍因110年4月車禍、父親過世感到心力交瘁，及考量
    社工員400小時實習資格等因素，於110年6月1日自動申請離
    職。本院從未要求王昭文女士離職，反之還給予慰留、關心
    其傷勢及心理狀況，當王女士遭遇車禍後，共提出4天住院
    病假及5天住院後在家療養假、父親過世後另請8日喪假，單
    位主管均同意請假申請並盡力協助與關懷，院方亦尊重王昭
    文女士對於未來的規劃和給予祝福。又抗告人於清算之聲請
    程序中亦稱其完成實習後，希望取得社工師證照，以爭取回
    到寧園上班、穩定經濟來源等語（消債卷第157-159頁），
    抗告人主張其已無工作能力，顯有矛盾，實難採信。是原審
    以抗告人陳報每月平均收入31,000元，作為計算抗告人目前
    償債能力之依據，並無不當。至就抗告人每月支出部分，抗
    告人主張父母扶養費各3,000元，然抗告人之父親已於110年
    4月11日死亡，抗告人之母親依法可按其應繼分比例繼承遺
    產，且抗告人亦稱其母尚領有老人年金（消債卷第69、81頁
    ），抗告人目前面臨履行債務期間，須經歷經濟困苦之過程
    ，其生活程度當然必須相當限制，抗告人縱有扶養其父母之
    義務，亦應減輕其扶養義務，或由其他經濟能力較佳之抗告
    人之其他兄弟姊妹負擔扶養之責，以使抗告人能本於誠實及
    信用之原則勉力履行協商條件，是原審認應剔除扶養費用，
    尚無不合。
㈢、抗告人主張其係將於馬偕醫院任職之薪水節省存下來，以支
    付房屋租金15,000元，原審認抗告人尚有其他財產或收入未
    陳報，恐屬臆測之詞，且原審應再命抗告人補正或職權調查
    云云。惟抗告人於清算之聲請時，其填寫之財產及收入狀況
    說明書均未記載帳戶存款之資訊，原審於110年3月30日以裁
    定命抗告人陳報財產變動狀況，抗告人陳報其無任何財產變
    動，且未提出帳戶是否尚有存款（消債卷第49頁）。又原審
    於110年6月29日清算調查程序中，再命抗告人調查其名下財
    產情形，抗告人仍未陳報帳戶存款之明細資料。是原審已多
    次命抗告人應就其財產變動提出相關說明，並無抗告人所稱
    未命其補正之情事存在，抗告人指稱原審未命其補正而逕為
    不利於其之認定，自不足採。
㈣、抗告人復主張其係無法開車及負擔相關稅費，而將系爭車輛
    移轉給次女，由次女負擔相關稅費，因記憶錯誤而誤陳報移
    轉日期為110年3月，並非惡意不陳報或冀免納入清算財團云
    云。觀諸抗告人於原審訊問時稱：「（法官問：其他同住的
    三個人都不分攤房租？）老二在長榮上班，但是現在疫情的
    關係，收入也銳減。」等語（消債卷第150頁），抗告人之
    次女無法與抗告人共同負擔房租，卻可代抗告人支出相關稅
    費，已有疑義；審酌本院於110年3月30日通知抗告人應陳報
    清算前二年財產變動之情形，抗告人於110年4月16日之陳報
    狀陳報其財產無變動、110年6月29日調查期日陳稱系爭車輛
    於其名下，而抗告人移轉系爭車輛予次女之日期為110年1月
    ，距其陳報財產及調查期日之時間皆間隔未久，且抗告人亦
    自承平常以系爭車輛作為主要交通往返工具，其對系爭車輛
    之變動情形理應知之甚詳，足見抗告人並無客觀上難以期待
    其能記憶之情，難認抗告人已盡據實陳報以配合法院各項債
    務清理程序進行之協力調查義務。
㈤、抗告人另主張其頻繁前往大陸係代表父親探望親友，費用均
    由親友負擔，未花費分文云云。抗告人於110年5月14日之陳
    報狀稱105年到108年間出國都是探望姑母（消債卷第67頁）
    ，於110年6月29日之調查期日則稱：「（法官問：過去那5
    年105-110年間還有需要去大陸探望誰嗎？）還有一個阿九
    叔，是我爸爸一個表弟，他們感情很好，阿九叔也是住在泉
    港。姑姑年紀大有病，她也只有一個兒子，姑姑喜歡我，有
    緣份大家在一起。還有我表弟她是做生意很有錢，他也會帶
    著我到處跑」等語（消債卷第150-151頁），前後陳述已有
    不一；又抗告人僅泛稱機票費用由擔任空服員之次女支付，
    食宿相關費用由姑母、女婿支付，迄今未提出任何親友支付
    費用之證據以供本院審酌，自無可採。
㈥、從而，抗告人於本件聲請之初或於本院訊問時，就其財產收
    入、支出狀況為前後不一之說明，致本院無從知悉抗告人實
    際經濟狀況而為斟酌，難認抗告人已盡據實陳報以配合法院
    各項債務清理程序進行之協力調查義務，而有消債條例第82
    條所定情形，揆諸上開規定及說明，自應駁回抗告人清算之
    聲請。原裁定駁回聲請人之聲請，核無不合，抗告意旨猶執
    前詞指摘原裁定不當，求予廢棄改判，為無理由，應予駁回
    。
四、據上論結，本件抗告為無理由，依消債條例第11條第2項、
    第15條、民事訴訟法第495條之1第1項、第449條第1項、第9
    5條、第78條，裁定如主文。
中　　華　　民　　國　　111 　年　　1 　　月　　13　　日
　　　　　　　　　民事第一庭審判長法　官　李珮瑜
　　　　　　　　　　　　　　　　　法　官　張詠晶
　　　　　　　　　　　　　　　　　法　官　林麗玉　
以上正本係照原本作成。
對於本裁定除以適用法規顯有錯誤為理由外，不得再抗告。如提
起再抗告，應於收受送達後10日內委任律師為訴訟代理人，向本
院提出再抗告狀及其繕本各1份，並繳納再抗告費新臺幣1,000元
。
中　　華　　民　　國　 111　　年　　1  　　月　  13   日
　　　　　　　　　　　　　　　　　書記官　郭春慧